【裁判字號】    92,台上,4518
【裁判日期】    920820
【裁判案由】    傷害致死
【裁判全文】
最高法院刑事判決                              九十二年度台上字第四五一八號
    上  訴  人  甲○○
    選任辯護人  宋永祥律師
                陳芝荃律師
右上訴人因傷害致死案件，不服台灣高等法院台中分院中華民國九十一年七月廿五日
第二審更審判決（八十九年度重上更(二)字第一五五號，起訴案號：台灣台中地方法院
檢察署八十三年度偵字第五六二號），提起上訴，本院判決如左：
    主  文
原判決關於甲○○部分撤銷，發回台灣高等法院台中分院。
    理  由
本件原判決認定：上訴人即被告甲○○於民國八十二年十一月二十七日晚上，與黃天
佑（已判決有罪確定）、蔡政峰（另行判決）、陳意乾、楊惠菁及另二名楊惠菁所約
不詳姓名綽號「小玲」、「小芳」之女友、現役軍人方振益（經陸軍總司令部判處有
期徒刑七年四月確定），共同前往台中市○○路○段八七號六樓，客來思樂ＫＴＶ包
廂內唱飲娛樂，黃天佑中途並打電話與事先約好而服役於陸軍第二九二師之友人張朝
貴（另由陸軍步兵第二三四師司令部軍事檢察官為不起訴處分，現改名張嵊猶，以下
仍稱張朝貴），邀其同往歌唱。張朝貴即駕駛其父張順烘所有之車牌號碼ＯＵ｜一一
九五號自用小客車，附載亦正在服役之友人朱正裕、江明治一同前往。惟於當日晚上
十二時許，抵達客來思樂ＫＴＶ樓下尚未上樓時，黃天佑等人即因方振益在該ＫＴＶ
走錯包廂，與隔鄰包廂內之不詳姓名客人多人，發生衝突，彼此互毆，因而匆忙下樓
離去。黃天佑、蔡政峰、甲○○、方振益四人，於樓下與正欲上樓之張朝貴、朱正裕
、江明治三人相遇，乃將衝突之情形告知張朝貴、朱正裕、江明治三人，嗣後，黃天
佑、蔡政峰、甲○○、方振益四人即與張朝貴、朱正裕、江明治三人相約前往台中市
○○路上之芳庭茶藝館喝茶，黃天佑、蔡政峰、甲○○、方振益、張朝貴、朱正裕、
江明治七人抵達芳庭茶藝館後，蔡政峰發現其女友楊惠菁未跟上，張朝貴遂駕駛該車
牌號碼ＯＵ｜一一九五號自用小客車，載蔡政峰、甲○○、方振益，折回客來思樂Ｋ
ＴＶ尋找楊惠菁，其餘黃天佑、朱正裕、江明治三人則在芳庭茶藝館等候。嗣張朝貴
將車牌號碼ＯＵ｜一一九五號自用小客車停在客來思樂ＫＴＶ樓下之自由路八七號前
，負責客來思樂ＫＴＶ安全維護工作之台中市○○路○段三六七號六樓Ａ室統振保全
股份有限公司（下稱統振公司）人員多人，因客來思樂ＫＴＶ之前通報有人滋事趕來
處理，見張朝貴、蔡政峰、甲○○、方振益折回，誤為係欲尋釁，竟分持警棍、瓦斯
噴霧器等物，共同毆打、噴射在該處下車之方振益、蔡政峰、甲○○等人，致方振益
雙眉間受傷流血，甲○○則遭瓦斯噴霧器噴中眼睛，疼痛難忍（統振公司員工涉嫌傷
害部分另案由台灣台中地方法院檢察署檢察官偵辦），乃由張朝貴迅即將蔡政峰、甲
○○、方振益載回芳庭茶藝館。蔡政峰、甲○○、方振益因遭保全人員毆打，心有不
甘，乃與黃天佑意圖報復，在芳庭茶藝館商議欲討回公道，遂共同基於傷害之犯意聯
絡，由方振益打電話邀集其不詳姓名之成年友人趕來助陣，由張朝貴載方振益於八十
二年十一月二十八日凌晨一時二十五分許，至台中市私立中國醫藥學院附設醫院（下
稱中國醫院）急診，其餘之人，亦一同前往中國醫院。當日凌晨二時十分時許，方振
益包紮治療完畢，即自動出院，該不詳姓名之成年友人，亦駕駛一輛不詳車號之紅色
豐田牌自用小客車，附載同有傷害犯意聯絡之另不詳姓名成年男子二人，攜帶不詳名
稱，類似開山刀之利器前來會合，後其等乃分乘上開紅色自用小客車，及車牌號碼Ｏ
Ｕ｜一一九五號自用小客車，或騎乘機車，共同前往客來思樂ＫＴＶ，欲行報復，並
順便取回放置客來思樂ＫＴＶ樓下之方振益機車。嗣其等至客來思樂ＫＴＶ樓下附近
路邊停車，張朝貴、朱正裕、江明治等因未參與謀議，故僅在車牌號碼ＯＵ｜一一九
五號自用小客車旁或附近觀望，其餘之黃天佑、蔡政峰、甲○○、方振益及另三人不
詳姓名者男子，先至對面自由路整修中之遠東百貨股份有限公司工地內，拾取多支木
棍、球棒及鐵棒（意在傷害，無不法所有意圖），隨即至台中市○○路○段八七號客
來思樂ＫＴＶ樓下之東海大樓廣場，先分持木棍、球棒、鐵棒及原攜帶之不詳名稱類
似開山刀利器，將奉派支援停於該大樓廣場屬統振公司所有之車牌號碼ＮＪ｜六六七
一號保全車砸毀（毀損部分，未據提出告訴），統振公司在場之保全員朱德文、施裕
孟、陳賢訓、范永提、汪德興、黃以斌見狀，立即趨前阻止，按多人以木棍、鐵棒、
球棒、類似開山刀利器傷害被害人，就其個人傷害部分個人主觀上雖均認定不至致被
害人於重傷或死亡，而主觀上未能預見多人以木棍、鐵棒、類似開山刀利器傷害被害
人，即有致被害人重傷或死亡之可能。是黃天佑、蔡政峰、甲○○、方振益及另三人
不詳姓名者男子等多人，即相互利用而分持木棍、鐵棒、球棒及不詳名稱類似開山刀
利器，共同毆打朱德文、施裕孟、陳賢訓、范永提，其中施裕孟首先遭一不詳姓名者
（因事出突然，現場情況紊亂，時值深夜，視線不明，無從確定係由何人下手）以類
似開山刀利器，朝其上身部位由上砍下，施裕孟乃以左手擋格，左手臂幾乎遭砍斷，
致其尺骨骨折、左側前臂伸指及曲指肌斷裂、左側尺動脈斷裂、左側橈尺正中神經斷
裂，經送醫急救後，左手手指無法自由彎曲，手部功能嚴重喪失，毀敗一肢之機能，
而成重傷害。陳賢訓則受球棒（原判決誤為捧）創傷，致其後腦頭皮兩處各為三公分
及一公分撕裂傷，范永提背部為不詳姓名者，以木棍毆傷（范永提傷害部分未據告訴
），蔡政峰、甲○○、方振益及另三人不詳姓名者男子等多人並同時以木棍、鐵棒、
類似開山刀利器，共同圍毆朱德文，致朱德文左後枕部七‧０公分銳器創，深達皮下
，前額部三‧０公分、二‧０公分銳器創，均深達皮下、左下顎部二‧０公分銳器創
深達皮下，後枕部、兩顳部、顱頂部及前額部均呈廣泛性皮下血腫，後顱頂骨呈橫軸
狀線樣骨折，左顳骨呈破碎性塌陷性骨折，左肩峰部皮下瘀血、左胸部斑塊狀皮下瘀
血，合併左側第五肋骨骨折、骨折周圍皮下血腫、左鼠蹊部皮下瘀血，右前臂八〤一
公分銳器創深達皮下左橈（原判決誤為撓）側、背側、前臂部斑塊狀皮下瘀血、左三
角肌部皮下瘀血、右側下腿部皮下瘀血，經送台中市澄清醫院，再轉送台中縣沙鹿鎮
童綜合醫院急救，仍因頭部外傷導致顱內出血及腦挫傷，延至八十二年十二月二日下
午十一時五十分左右不治死亡。蔡政峰等多人，見肇下大禍，迅即逃逸，並相約至台
中縣潭子鄉新田村龍興三莊六七號方振益住處，共同勾串，以逃避刑事追訴等情，因
而撤銷第一審之判決，改判仍依想像競合犯之規定，從一重論處上訴人共同傷害人之
身體，因而致人於死罪刑，固非無見。
惟查：(一)按刑法第十條第四項第四款所稱毀敗一肢以上之機能，係指肢體因傷害之結
果完全喪失其效用者而言，初不以驗斷時之狀況如何為標準，如經過相當之診治而能
回復原狀，或雖不能回復原狀而僅祇減衰其效用者，仍不得謂為該款之重傷。原判決
認定上訴人共同傷害告訴人施裕孟部分，構成刑法第二百七十七條第二項後段傷害致
重傷罪，無非以「告訴人施裕孟遭上開傷害後，致尺骨骨折、左側前臂伸指及曲指肌
斷裂、左側尺動脈斷裂、左側橈尺正中神經斷裂，且送醫急救後，左手手指癒後，『
手部功能嚴重喪失』，毀敗一肢之機能，而成重傷害，有行政院國軍退除役官兵輔導
委員會台中榮民總醫院 (下稱台中榮總 )之施裕孟之診斷證明書及八十五年二月十二
日中榮骨字第０九四七號函各一份附卷足稽（見偵查卷第八十五頁、本院前前審卷
(二)第二十七頁）」（原判決第八頁倒數第六行起）為其論據，然台中榮總八十五年二
月十二日中榮骨字第０九四七號函（上訴卷第廿七頁）所稱「手部功能嚴重喪失」
究係何指？是否指全部功能均已喪失而言？或僅指喪失程度「嚴重」，但仍有部分功
能？若認係「功能全部喪失」，惟原審民事庭就系爭刑事附帶民事訴訟移送民事庭後
，以八十五年度訴字第九六號判決（原審卷第二卷第卅一頁起），認定上訴人應與黃
天佑等連帶給付告訴人施裕孟損害賠償，於審酌告訴人施裕孟減少勞動能力損失部分
，則以「查原告手臂遭砍傷……經本院囑託台中榮總鑑定原告所受之傷是否已痊癒、
在痊癒之前可從事保全之工作？減少多少勞動能力？該院鑑定後……謂『原告已無法
從事保全工作，其左手握力只有正常人之六分之四，減少勞動能力四分之一……』」
（原審卷第二卷第四十二頁第六行起），似認告訴人施裕孟痊癒後，左手尚有常人「
六分之四」握力存在。何以台中榮總就同一告訴人施裕孟受傷後痊癒程度，為上開不
同之鑑定？事涉上訴人此部分所犯罪名為何，原判決未予進一步調查、釐清，率認上
訴人此部分所為係傷害致重傷罪，自有應於審判期日調查之證據未予調查之違法。(二)
原判決以證人張朝貴證稱：「……『至ＫＴＶ後，看見紅色轎車及一群人在打架，我
和江明治站在車邊，黃天佑、蔡政峰、甲○○下車幫忙打架，之後，我便跟著紅色轎
車到方振益潭子家中。』……等語 (見陸軍步兵第二三四師司令部八十年四月二十九
日、同年五月二日、同年五月七日、同年五月十八日軍事檢察官偵查筆錄、八十三年
七月四日軍事法庭調查筆錄）」（原判決第十頁第四行起），併據為不利上訴人之認
定，另引用證人黃以斌之證言，據以認定被害人等被毆打經過（原判決第八頁第八行
）。然證人張朝貴於陸軍步兵第二三四師司令部八十年（按，應係八十三年之誤）四
月二十九日、同年五月二日、同年五月七日、同年五月十八日軍事檢察官偵查筆錄、
八十三年七月四日軍事法庭調查筆錄，均無「至ＫＴＶ後，看見紅色轎車及一群人在
打架，我和江明治站在車邊，黃天佑、蔡政峰、甲○○下車幫忙打架，之後，我便跟
著紅色轎車到方振益潭子家中。」之陳述，證人黃以斌迄未到庭作證，原判決此部分
記載，自有與卷內證據資料不相符合之違法。(三)刑法上之加重結果犯，以行為人能預
見其結果之發生為構成要件，此所謂能預見，指客觀上之情形而言，與主觀上有無預
見之情形不同，故此項構成要件之事實，自應於判決事實欄明確認定，詳細記載，始
足為論處罪刑之根據。原判決事實欄僅記載「按多人以木棍、鐵棒、球棒、類似開山
刀利器傷害被害人，就其個人傷害部分個人主觀上雖均認定不至致被害人於重傷或死
亡，而主觀上未能預見多人以木棍、鐵棒、類似開山刀利器傷害被害人，即有致被害
人重傷或死亡之可能……。」惟對上訴人與其他共犯就致重傷及死亡之結果，客觀上
是否亦能預見，事實欄內未予明確認定，併有可議。(四)按法院採為判決基礎之證據，
依法應於辯論終結前踐行調查程序，並予被告以辯解之機會，否則未經踐行調查程序
，遽採為論罪之證據，自屬違法。原判決就案發經過及朱德文就醫時間，引用證人范
永提之證言（原判決第八頁第八行）及澄清醫院八十三年八月五日第三五號函（原判
決第十四頁倒數第八行起）資為證明，並引用台中榮總九十年三月八日（九十）中榮
眼字第０００六號函，認定上訴人之辯解不可採信（原判決第廿二頁第五行起），惟
於審理期日均未踐行調查程序，提示予上訴人辯解之機會，於法亦有未合。以上或為
上訴意旨所指摘，或為本院得依職權調查之事項，應認原判決有發回更審之原因。
據上論結，應依刑事訴訟法第三百九十七條、第四百零一條，判決如主文。
中      華      民      國    九十二    年      八      月     二十     日
                              最高法院刑事第七庭
                                  審判長法官  張  信  雄
                                        法官  賴  忠  星
                                        法官  呂  永  福
                                        法官  白  文  漳
                                        法官  陳  世  雄
      右正本證明與原本無異
                                              書  記  官
中      華      民      國    九十二    年      八      月    二十六    日


司法院資訊處製作；財團法人民間司法改革基金會備份。
